【裁判字號】    98,簡上,27
【裁判日期】    981203
【裁判案由】    確認界址等
【裁判全文】
臺灣苗栗地方法院民事判決              98年度簡上字第27號
上  訴  人  甲○○
被 上 訴人  乙○○
訴訟代理人  丙○○
上列當事人間請求確認界址事件，上訴人對於中華民國98年5 月
5 日本院簡易庭97年度苗簡字第735 號第一審判決提起上訴，本
院於98年11月18日辯論終結，判決如下：
    主  文
上訴駁回。
原判決主文第三項「本件得假執行。」應予刪除。
第二審訴訟費用新台幣壹仟伍佰元由上訴人負擔。
    事實及理由
一、被上訴人（即原告）主張：
  (一)被上訴人起訴主張：被上訴人所有苗栗縣三灣鄉○○段294
    之60地號土地與上訴人（即被告）所有同段294 之62地號土
    地相毗鄰（下稱「系爭兩筆土地」），因兩造間對系爭兩筆
    土地之界址有爭執，歷經苗栗縣頭份地政事務所及大湖地政
    事務所到場測量，兩次勘測結果均相同，惟被告對界址仍有
    爭執，被上訴人同意本院囑託內政部國土測繪中心（下稱土
    測中心）之鑑定結果，爰依法提起本訴。並聲明：請求確認
    兩造土地間之界址如附圖即土測中心民國98年3 月23日鑑定
    圖所示0 00 00 00 00 00 00000 等8 點連接實線。
  (二)另於上訴審補稱：系爭兩筆土地之界址，業經頭份地政事務
    所、大湖地政事務所及土測中心測量，3 個單位測量結果均
    相同，其相信國土測繪中心鑑界之結果。
二、上訴人（即被告）則以：
  (一)上訴人於原審以：土測中心98年3 月23日鑑定圖與地籍圖及
    土地現在之狀況大致相符，並無變動等語置辯。
  (二)另於上訴審補稱：地籍圖的面積與權狀面積不符，上訴人於
    原審誤認鑑定圖之虛線與實線，誤以為是被上訴人占到上訴
    人的土地。上訴人所有294 之62地號土地，於日據時代即由
    祖父依今日現況範圍耕作，迄今與294 之60地號土地前手所
    有權人，未發生現況界址變更，期間亦無爭議。土測中心鑑
    定書編號31號點之位置，仍有遺留梨架角樁，此係294 之60
    地號土地前所有權人於20多年前所設置，該梨架角樁下方現
    有埋設水泥涵管供雙方排水之用，該水管之路徑位置，為上
    訴人祖父與249 之60地號土地前所有權人於日據時代所設置
    ，上開位置迄今未變更。再者，土測中心係以苗栗縣頭份地
    政事務所保管之地籍圖為依據，然苗栗縣頭份地政事務所所
    保管之地籍圖，係依據苗栗縣地政局保管之原始「地籍原圖
    」套繪製作，本件實有請苗栗縣地政局依系爭土地原始「地
    籍原圖」再重新鑑測之必要等語。
三、本件原審對於被上訴人之請求，判決系爭二筆土地之界址為
    如原審判決所附土測中心98年3 月23日鑑定圖所示0 00 0
    0 00 00 00 00000 等8 點之連接實線，上訴人不服，
    提起上訴，並聲明：(一)原判決廢棄。(二)被上訴人於第一審之
    請求駁回。被上訴人則聲明：上訴駁回。
四、兩造不爭執與爭執事項：
  (一)不爭執事項：苗栗縣地政局並無保留系爭二筆土地之地籍原
    圖。
  (二)爭執事項：系爭二筆土地之界址為何。
五、本件系爭二筆土地分別為兩造所有，且相毗鄰，為上訴人所
    不爭執，復有土地登記謄本2 紙、地籍圖1 紙在卷可佐（見
    原審卷第38至40頁），被上訴人此部分主張堪認為真實。原
    審囑託土測中心派員會同兩造履勘現場後，作成鑑定書、鑑
    定圖，此有本院98年1 月9 日勘驗筆錄附卷可稽（見原審卷
    第29至36頁）。嗣經土測中心函覆本院，認294 之60地號土
    地與294 之62地號土地之地籍圖經界線為如附圖所示之0 0
    0 00 00 00 00 00000 等8 點連接實線。此有土測中
    心98年3 月25日鑑定書、98年3 月23日鑑定圖附卷可參。本
    院審酌上情，認土測中心人員使用精密電子測距經緯儀，在
    系爭兩筆土地附近施測圖根點，並經計算檢核閉合後，作為
    該測區之控制點，然後以各圖根點為基點，用上列儀器分別
    施測系爭兩筆土地及附近界址點，並計算其坐標值輸入電腦
    ，再將界址點以自動繪圖儀展繪於鑑測原圖上（同地籍圖比
    例尺1/1200) ，依據苗栗縣頭份地政事務所保管之地籍圖、
    圖解地籍圖數值化成果等，展繪本案有關土地地籍圖經界線
    ，與前項成果核對後，測定於鑑測原圖上，作成鑑定圖，認
    如附圖即鑑定圖所示之0 00 00 00 00 00 00000 等
    8 點連接實線為系爭兩筆土地之地籍圖經界線。參以土測中
    心人員與兩造均無利害關係，且係具有測量專業技術之最高
    測量機關，是其製作之鑑定書及鑑定圖自堪採信。
六、另按地政機關所製作之地籍圖，在主管機關逕行分割之土地
    ，係依主管機關行政處分所定之分割線所定；在土地所有人
    自行分割之土地，係按土地所有人聲請分割登記時所定之分
    割線所定；在法院裁判分割時，係依法院所為之民事確定判
    決所定；就其餘之土地，則係按地籍圖製作前之當時之土地
    所有人指界而定，且此項土地所有人之指界，除嗣後之地籍
    圖重測外，多係在臺灣開始建立地籍圖制度之日據時代完成
    。因此，除地籍圖製作過程產生與上述界址產生原因不符之
    錯誤或地籍圖保管過程中造成地籍圖損壞之情形外，地籍圖
    經界線即係相鄰土地所有人界址所在，因此在無其他證據足
    資證明地籍圖有上述之錯誤或損壞之情事時，自應以地籍圖
    經界線定相鄰界址所在。換言之，除非地籍圖製作過程發生
    與上述界址產生原因不符之錯誤，或地籍圖保管過程中造成
    地籍圖損壞之情形外，即應以地籍圖經界線為相鄰土地之界
    址所在。
七、上訴人主張系爭二筆土地界址應以兩造使用範圍之界線（即
    如原審判決附圖紅色虛線）為準，惟上訴人指界既與地籍圖
    經界線（如原審判決附圖黑色實線）不符，復無證據證明地
    政機關保管之地籍圖有損壞，或地籍圖製作過程有錯誤，上
    訴人主張以兩造使用範圍為系爭土地界址，即無足採。又上
    訴人主張應以苗栗縣地政局保管之地籍原圖為基礎，再次測
    量鑑定，惟經本院函詢苗栗縣政府，該府以98年10月16日府
    地測字第0980177267號函，函覆本院稱：苗栗縣地政局並無
    保管系爭二筆土地之地籍圖，該地籍圖保存在頭份地政事務
    所等語，有函文1 紙在卷可佐（見本院卷第27頁），是上訴
    人辯稱系爭土地之地籍原圖係保存在苗栗縣地政局乙節，殊
    無可採，其聲請再次鑑定，核無必要。上訴人前述主張既無
    可採，其請求廢棄原判決之部分，即無理由，不應准許，爰
    駁回上訴。
八、本件係確認土地界址，其性質並不適於為假執行，原審於判
    決書之事實及理由欄，亦未有任何關於假執行之宣告或理由
    之記載，是原審於主文第3 項所載「本件得假執行。」顯係
    贅引之誤載，爰由本院將原判決此部分更正如主文第2 項所
    示。
據上論結，本件上訴為無理由，依民事訴訟法第436 條之1 第3
項、第449 條第1 項、第78條，判決如主文。
中    華    民    國    98    年    12    月    3     日
                  民事庭審判長法  官  宋國鎮
                              法  官  王炳人
                              法  官  吳國聖
以上正本係照原本作成。
本件不得上訴。
                        書記官  葉俊宏
中    華    民    國    98    年    12    月    3     日

司法院資訊處製作；財團法人民間司法改革基金會備份。
